臺灣臺中地方法院民事判決
110年度原簡上字第5號
上訴人即附
帶被上訴人  葉珮菁  
訴訟代理人  李國源律師（法扶律師）
被上訴人即    
附帶上訴人  陳右倫  
訴訟代理人  歐嘉文律師
複  代理人  朱家穎律師
輔  助  人  呂美慧  
上列當事人間請求損害賠償事件，上訴人對於中華民國110年7月
30日本院110年度原簡字第4號第一審判決提起上訴，被上訴人提
起附帶上訴，本院於111年5月20日言詞辯論終結，判決如下：
    主    文
上訴駁回。
原判決關於駁回附帶上訴人後開第三項之訴部分，及此部分訴訟
費用（確定部分除外）之裁判，均廢棄。
附帶被上訴人應再給付附帶上訴人新臺幣46萬5,122元，及自民
國107年10月7日起至清償日止，按週年利率百分之5計算之利息
。
附帶被上訴人應給付附帶上訴人新臺幣6萬2,895元，及自民國11
0年10月5日起至清償日止，按週年利率百分之5計算之利息。
附帶上訴人其餘附帶上訴及擴張之均訴駁回。
第二審訴訟費用由上訴人負擔，附帶上訴部分第一審（確定部分
除外）、第二審訴訟費用由附帶被上訴人負擔百分之18，餘由附
帶上訴人負擔，擴張之訴訴訟費用由附帶被上訴人負擔百分之95
，餘由附帶上訴人負擔。
本判決第三項及第四項所命給付及其訴訟費用部分，得假執行。
原審主文第一項關於「自民國107年10月6日起」之記載，應更正
為「自民國107年10月7日起」。   
    事實及理由
壹、程序方面：
一、按被上訴人於言詞辯論終結前，得為附帶上訴；雖在被上訴
    人之上訴期間已滿後，亦得為之，民事訴訟法第460條第1項
    前段、第2項分別定有明文。依民事訴訟法第436條之1第3項
    規定，於簡易訴訟程序之上訴程序，準用之。本件附帶上訴
    人於民國110年8月4日收受第一審判決，在上訴期間已滿後
    ，於言詞辯論終結前之110年9月8日（本院原簡上卷第51頁
    ）提起附帶上訴，自為合法。
二、按第二審程序，非經他造同意，不得為訴之變更或追加，但
    擴張應受判決事項之聲明者，不在此限，民事訴訟法第446
    第1項但書、第255條第1項第3款定有明文。本件附帶上訴人
    於本院審理中，擴張起訴聲明，上訴人應給付附帶上訴人新
    臺幣（下同）6萬6,047元及法定遲延利息，核屬擴張起訴之
    聲明（本院原簡上卷第52頁），應予准許。
 貳、實體方面：
一、被上訴人即附帶上訴人陳右倫主張：
（一）於原審起訴主張：上訴人葉珮菁於106年8月3日12時25分
      許，騎乘牌照號碼MLH-0993號普通重型機車，沿臺中市潭
      子區潭富路2段由潭子區往大雅區方向行駛至該道路與潭
      富路2段157巷交岔路口欲左轉潭富路157巷行駛時，本應
      注意汽車行駛至交岔路口，左轉彎時，不得占用來車道搶
      先左轉；轉彎車應讓直行車先行；在劃有分向限制線（雙
      黃實線）之路段，不得駛入來車之車道內，而當時天候晴
      、日間光線自然、路面鋪裝柏油乾燥無缺陷、無障礙物、
      視距良好，並無不能注意之情事，竟疏未注意及此，即貿
      然違規跨越分向限制線占用來車道搶先左轉，且未讓直行
      車先行，適陳右倫騎乘牌照號碼775-LLG號普通重型機車
      沿該道路對向直行至該路口，兩車發生碰撞，陳右倫人車
      倒地（下稱系爭車禍），因而受有外傷性顱內出血、硬腦
      膜下出血及蜘蛛網膜下出血、右眼玻璃體出血、視網膜剝
      離等傷害，嗣後並引發器質性精神疾患（下稱系爭傷害）
      。為此，爰依侵權行為之規定，請求葉珮菁賠償醫療費用
      （含復健、診斷書申請費用）13萬3,272元、看護費用32
      萬3,538元、將來看護費用624萬1,997元、醫療器具費用2
      萬7,533元、交通費用（停車費）380元、喪失勞動能力46
      1萬8,619元、機車毀損費用3萬8,950元、因傷而需支出之
      其他費用（家中房間改裝費5萬8千元、其他康復及生活上
      必要費用5萬6,588元、在清海醫院住院之伙食費及洗衣費
      6,750元）12萬1,238元、精神慰撫金300萬元，合計1,450
      萬5,527元等語。起訴聲明求為判決：1.葉珮菁應給付陳
      右倫1,450萬5,527元本息。2.願供擔保請准宣告假執行。
（二）於本院補充陳述及附帶上訴主張：
　　1.陳右倫確實有於自家經營之「阿昇平價現炒店」內擔任廚
      師，每月皆領有4萬5千元，是陳右倫於原審主張以3萬元
      薪資計算勞動能力減損應屬妥適，又陳右倫之勞動能力減
      損比例為百分之58，則陳右倫終身之勞動能力減損，依霍
      夫曼式計算法扣除中間利息核計其金額為461萬8,619元，
      基此，關於勞動能力減損部分，原審以基本薪資2萬1,009
      元計算認陳右倫得請求之金額為318萬9,315元，尚有不足
      ，葉珮菁應再給付陳右倫142萬9,304元（計算式：000000
      0-0000000=0000000）。
　　2.陳右倫於本件車禍後，因腦部受有損傷，手術清除腦部瘀
      血後，身體行動無法如往常般順暢，須持續至復健科治療
      ，而陳右倫於出院後亦持續前往復健科門診看診，依醫囑
      記載，顯難於出院後如往常般居住於三樓中，故改裝原非
      陳右倫房間之和室所花費之5萬8千元實屬必要費用，又陳
      右倫因傷於溫度燥熱時會有情緒失控暴怒之狀況，故須於
      一樓和室改裝成臥室後再加裝冷氣避免其情緒失控，是加
      裝冷氣費用2萬6千元，實屬本件車禍所生之損害。
　　3.另陳右倫因本件車禍事故受有傷害，甚而因辨識能力不足
      受本院106年度監宣字第706號民事裁定宣告為受輔助宣告
      人，陳右倫因本件車禍導致腦部損傷，終身精神上困擾，
      且有終身專人監督看護之必要，車禍時僅25歲，故精神慰
      撫金仍以300萬元為妥適。
    4.關於過失比例，考量葉珮菁才是肇事主因，兩造過失比例
      應為葉珮菁百分之80、陳右倫百分之20，前揭附帶上訴損
      害總金額317萬3,304元，自應扣除陳右倫應承擔部分，總
      金額應為（計算式：0000000*0.8=0000000，元以下四捨
      五入，以下均同）。
　　5.除陳右倫於原審主張之金額外，仍有持續就醫必要而受有
      醫療費用之損害，故陳右倫於此再追加請求後續回診之醫
      療費用8萬2,559元，按兩造過失比例計算，追加請求之金
      額為6萬6,047元（計算式：82559*0.8=66047）。　
二、上訴人葉珮菁抗辯：臺中市車輛行車事故鑑定委員會鑑定意
    見書雖認為葉珮菁為肇事主因，惟若陳右倫穿戴安全帽未脫
    落，減速行駛經過交岔路口，應可避免如此頭部外傷產生，
    葉珮菁左轉彎後占用來車道之原因力較弱，陳右倫行經設有
    閃光黃燈之交岔口未減速慢行，所受頭部外傷，主要係來自
    於陳右倫超速行駛之過失責任，兩造過失比例應相同，且本
    件並無證據證明陳右倫車禍時確已受有右眼之傷勢。依陳右
    倫所憑106年9月25日中國醫藥大學附設醫院診斷證明書所載
    ，陳右倫僅「生活無法自理，需專人照顧」，未稱「終生生
    活無法自理，而需專人照顧」，故其看護費用應以陳右倫住
    院期間以實際支出來計算，陳右倫請求將來之看護費用624
    萬1,997元即非必要費用。其他費用12萬1,238元中房間改裝
    5萬8千元、冷氣2萬6元及其他非藥局、藥妝店支出費用，是
    否為上開傷勢所增加生活上之需要，或只是生活上之需要，
    尚未見舉證以其實說。慰撫金部分，原審認定適當，陳右倫
    請求過高。
三、原審判決命葉珮菁應給付陳右倫672萬8,392元，及自107年1
    0月6日起至清償日止，按週年利率百分之5計算之利息，另
    駁回陳右倫其餘之訴，並依職權宣告假執行，兩造均不服，
    分別提起上訴、附帶上訴。葉珮菁上訴聲明：（一）原判決
    關於命葉珮菁給付逾372萬8,392元本息部分及該部分假執行
    之宣告暨訴訟費用之裁判均廢棄；（二）上開廢棄部分，葉
    珮菁在第一審之訴及假執行聲請均駁回。陳右倫答辯聲明：
    上訴駁回；並附帶上訴聲明及擴張起訴聲明：（一）原判決
    關於駁回陳右倫在第一審253萬8,643元及其法定利息部分之
    訴暨命負擔該部分之訴訟費用之裁判均廢棄；（二）上開廢
    棄部分，葉珮菁應再給付陳右倫253萬8,643元，及自107年1
    1月5日民事變更訴之聲明暨補充理由狀繕本送達翌日起至清
    償日止，按週年利率百分之5計算之利息；（三）葉珮菁應
    給付6萬6,047元予陳右倫，及自附帶上訴暨擴張訴之聲明狀
    送達翌日起至清償日止，按週年利率百分之5計算之利息；
    （四）陳右倫願供擔保，請准宣告假執行。另葉珮菁就附帶
    上訴及擴張起訴聲明均答辯聲明：附帶上訴及擴張起訴聲明
    均駁回。【至原判決判命葉珮菁應給付陳右倫372萬8,392元
    本息部分及陳右倫起訴請求超過926萬7,035元本息部分（計
    算式：0000000+0000000=0000000），未據上訴或附帶上訴
    ，此部分均已確定。】
四、兩造爭執與不爭執事項(見本院原簡上卷第109頁)：
（一）兩造不爭之事實：陳右倫因系爭車禍請求之費用中，經原
      審判認為必要費用之醫療費用13萬3,272元、已支出之看
      護費用32萬3,538元、醫療器具費用2萬1,171元、交通費
      用380元、機車毀損費用3,895元、因傷而需支出之其他費
      用1萬7,197元，兩造均不再爭執。
（二）本件爭點：
　　1.葉珮菁抗辯陳右倫行經閃光黃燈路口超速，且安全帽未固
      定戴好，應加重其責任比至五比五；陳右倫主張一審責任
      比認定適當，何者可採？
　　2.陳右倫主張因終身有需看護照護之必要，故得請求將來之
      看護費；葉珮菁抗辯：無法證明為必要費用，何者可採？
　  3.陳右倫主張喪失勞動能力部分，月薪應以3萬元計算；葉
      珮菁抗辯原審以基本薪資2萬1,009元認定妥適，何者可採
      ？
    4.陳右倫主張改裝房間費5萬8千元及該房間冷氣費2萬6千元
      為增加生活上之支出應予准許；葉珮菁抗辯：此非必要支
      出，何者可採？
    5.陳右倫主張精神慰撫以300萬元為適當；葉珮菁抗辯：原
      審80萬元之認定適當，何者可採？
五、本院之判斷：
（一）按汽車、機車或其他非依軌道行駛之動力車輛，在使用中
      加損害於他人者，駕駛人應賠償因此所生之損害。但於防
      止損害之發生，已盡相當之注意者，不在此限，民法第19
      1條之2定有明文，查，葉珮菁於106年8月3日12時25分許
      ，騎乘車牌號碼000-0000號普通重型機車，行經交岔路口
      時，在未至路口提前跨越分向限制線左轉，而與陳右倫所
      騎乘之車牌號碼000-000普通重型機車發生碰撞，導致陳
      右倫人車倒地，身體受傷，陳右倫主張其所受傷害包括外
      傷性顱內出血、硬腦膜下出血及蜘蛛網膜下出血、右眼玻
      璃體出血、視網膜剝離等傷害，嗣後並引發器質性精神疾
      患，除引用本院107年度原交易字第47號事判決相關事證
      外，並提出醫療診斷證明書、醫療費用收據及機車修理費
      用估價單等為證，葉珮菁對陳右倫因騎乘機車導致之損害
      ，除右眼傷勢外，其餘部分均不爭執，是此部分堪予採信
      。經查：
　　1.葉珮菁抗辯無證據能證明陳右倫車禍時確已受有右眼之傷
      勢等語。然查，關於陳右倫右眼傷勢部分，陳右倫於106
      年9月25日在中國醫藥學院附設醫院開立之診斷證明書雖
      未記載此部分傷勢，惟另有記載陳右倫顱內出血並開刀治
      療，故陳右倫頭部確實遭受撞擊，其因而產生前揭右眼傷
      勢，非無可能。再觀陳右倫先前健保就醫記錄，僅在94至
      96年間有眼科就診記錄（見原審卷一第193頁），經原審
      函詢就診診所，其中潭子林眼科表示時隔太久已無資料，
      建忠眼科診所及明新眼科診所則回覆陳右倫係因近視而就
      診，有各診所回函存卷可查（見原審卷一第253至257頁）
      ，故陳右倫先前僅有因近視就診之紀錄，倘若陳右倫確有
      眼疾且嚴重到會玻璃體出血及視網膜剝離，衡情不可能於
      96年後至本件車禍中間都沒有去眼科就診，故此部分難認
      是陳右倫原有疾病所致，而本件車禍後，即開始有相關之
      傷勢及治療之紀錄，益徵，陳右倫確實有高度可能係因本
      件車禍致受有上揭右眼傷勢。此部分再經送臺中榮民總醫
      院鑑定，亦認為陳右倫右眼玻璃體出血及視網膜剝離與本
      件車禍相關之可能性高，有該院鑑定意見書存卷可查（見
      原審卷二第9頁），綜合上情，本院認陳右倫右眼之傷勢
      確實為本件車禍造成無誤，葉珮菁抗辯此與車禍無關，不
      足採信。
　　2.基上，本件因葉珮菁之過失致生系爭車禍，並造成系爭車
      禍受有系爭傷害，均堪認定，依首揭規定，陳右倫自得向
      葉珮菁請求相關之損害賠償。
（二）按不法侵害他人之身體或健康者，對於被害人因此喪失或
      減少勞動能力或增加生活上之需要時，應負損害賠償責任
      ；不法侵害他人之身體、健康、名譽、自由、信用、隱私
      、貞操，或不法侵害其他人格法益而情節重大者，被害人
      雖非財產上之損害，亦得請求賠償相當之金額；不法毀損
      他人之物者，被害人得請求賠償其物因毀損而減少之價額
      ，民法第193條第1項、第195條第1項前段及第196條分別
      定有明文。查，就陳右倫各項費用之損害額，應以醫療費
      用13萬3,272元、已支出之看護費用32萬3,538元、將來看
      護費用624萬1,997元、醫療器具費用2萬1,171元、交通費
      用380元、勞動能力減損受有318萬9,315元之損失、機車
      毀損費用3,895元、因傷而需支出之其他費用1萬7,197元
      、精神慰撫金160萬元、擴張聲明部分之醫療費用7萬8,61
      9，合計1,160萬9,384元（計算式：133272+323538+00000
      00+21171+380+0000000+3895+17197+0000000+78619=0000
      0000），可認於法有據，理由如下：
　　1.陳右倫主張：因葉珮菁上開侵權行為受有醫療費用（含復
      健、診斷書申請費用，不含於本院擴張部分）13萬3,272
      元之損害等語，並提出醫療費用收據為證（見原交附民卷
      第11至38頁、原審卷第129至139頁、第299至311頁），為
      葉珮菁所不爭執（見本院原簡上卷第209頁），堪以認定
      。故此部分陳右倫得請求之金額即為13萬3,272元。
　　2.陳右倫主張已支出看護費用（含住院期間聘雇照服員及外
      籍看護之相關費用）共32萬3,538元，並提出中國附醫診
      斷證明書（見原交附民卷第10頁）、外籍勞工薪資明細表
      、看護費收據、仲介費收款單、全民健康保險繳費單、勞
      動部就業安定基金通知單附卷為證（見原交附民卷第39至
      47頁），亦為葉珮菁所不爭執（見本院原簡上卷第209頁
      ），堪以認定，是陳右倫此部分得請求之金額為32萬3,53
      8元。
　　3.陳右倫主張：因終身有需看護照護之必要，請求將來看護
      費用624萬1,997元等語；葉珮菁則抗辯：原審鑑定報告結
      果僅認陳右倫「生活無法自理，需專人照顧」，未稱「終
      生生活無法自理，而需專人照顧」等語。經查，依臺中榮
      民總醫院精神鑑定報告書所載：「陳員自106年車禍後出
      現明顯精神症狀、易怒情緒、衝動控制困難，且有多次就
      醫紀錄並且目前於草屯療養院慢性病房治療中，診斷為『
      器質性精神病』...以及『外傷性腦傷引起之失智症』...依
      一般醫理，腦傷後認知功能約在傷後半年至一年經適當復
      健能部分回復，之後進步就較為有限，此不可逆之病理現
      象。...陳員腦傷經復健後可回復生活自理，能順利完成
      進食、如廁、更衣等基本生活功能。但情緒及衝動控制差
      且合併多次暴力行為。由個案近年住院頻率、長度與症狀
      嚴重度、居家或在社區干擾程度推論以及社會安全考量家
      屬或專人照顧必要性。陳員於疾病穩定期可由家屬或專人
      在旁協助提醒情緒與行為合宜性。疾病惡化時，則需住院
      或需考量需家屬或專人照顧」等語（見原審卷二第25至27
      頁），足徵陳右倫因本件車禍腦傷而罹患『器質性精神病』
      以及『外傷性腦傷引起之失智症』，且因而情緒不穩且控制
      力差，甚至有暴力行為，無法控制個人之行為舉止，即使
      病情穩定時仍須有人在旁協助提醒，惡化時則需住院或專
      人照顧，換言之，日後任何時間均需有專人在旁，此部分
      之費用即屬必要。至葉珮菁抗辯原審鑑定報告書上未載陳
      右倫「終生生活無法自理，而需專人照顧」部分，經再送
      鑑定，然依臺中榮民總醫院精神鑑定報告書上載：「依現
      有醫療技術及治療模式下，陳員（即陳右倫）病況恐難有
      顯著進步。考慮其精神症狀、突發暴力風險與衍生社會安
      全疑慮，推論陳員終身需接受精神醫療照護，其照護場所
      應視其精神症狀與暴力風險安置於精神科急性或慢性病房
      由專人提供密切照護」等語（見本院原簡上卷第177頁）
      ，業已明白表示陳右倫有終生需專人照顧之情形，此核與
      陳右倫於原審所提出其突然暴怒摔桌椅及客人外帶之炒飯
      等情（見原審卷一證物袋原證21、28光碟）及本院依前揭
      原鑑定意見所認均屬相符，葉珮菁上揭抗辯，應無足採。
      又查，陳右倫係於81年1月12日出生，起訴時約26歲，依1
      05年臺中市簡易生命表平均餘命尚有54.76年，依霍夫曼
      式計算法扣除中間利息（首期給付不扣除中間利息）核計
      其金額為633萬6,374元【計算方式為：20,000×316.00000
      000+(20,000×0.12)×(317.00000000-000.00000000)=6,33
      6,374.000000000。其中316.00000000為月別單利(5/12)%
      第657月霍夫曼累計係數，317.00000000為月別單利(5/12
      )%第658月霍夫曼累計係數，0.12為未滿一月部分折算月
      數之比例(54.76×12=657.12[去整數得0.12])】陳右倫此
      部分僅請求624萬1,997元，自無不許。　
　　4.陳右倫另主張其得請求醫療器具費用2萬7,533元部分，於
      本審減縮為2萬1,171元，並為葉珮菁所不爭執（見本院原
      簡上卷第209頁），自堪認定，是此部分陳右倫得請求之
      金額即為2萬1,171元。
　　5.陳右倫請求交通費用（停車費）380元部分，為葉珮菁所
      不爭執（見本院原簡上卷第209頁），自堪認定，是此部
      分陳右倫得請求之金額即為380元。
　　6.就喪失勞動能力得請求之費用部分：又查，陳右倫因系爭
      車禍所受系爭傷害，包含視覺障礙及精神系統障礙，致勞
      動能力減損比例為58％，有臺中榮民總醫院勞工保險失能
      評估報告可稽（見原審卷二第9至15頁）。而勞工年滿65
      歲者，雇主得強制其退休，勞動基準法第54條第1項第1款
      定有明文。又原告係81年1月12日出生，故得請求自系爭
      車禍事故發生時之106年8月3日起至年滿65歲前1日之146
      年1月11日止勞動能力減損之損害。陳右倫另主張：確實
      有於自家經營之「阿昇平價現炒店」內擔任廚師，每月皆
      領有4萬5千元，應以月薪3萬元計算等語。然查，依稅務
      電子閘門記錄陳右倫並無任何所得（見原審卷一第51至55
      頁），其在臺中直轄市中餐服務人員職業工會投保勞保之
      保額僅有2萬1千元（見原審卷一第149頁），則陳右倫是
      否確有每月4萬5千元收入，顯非無疑。此部分屬有利陳右
      倫之積極事實，陳右倫自應舉證以實其說，然此部分陳右
      倫僅提出自家經營「阿昇平價現炒店」之薪資袋，上載薪
      資4萬5千元等情，並無何實際領款或匯款之金流證據，是
      否確實有4萬5千元之月薪資，仍屬不明，尚難認陳右倫業
      已盡舉證之責任，其此部分之主張，尚難採信。本院審酌
      陳右倫雖未能證明其原本收入，然陳右倫正當壯年，四肢
      健全，依其之年齡、能力、技能、社會經驗等觀之，在通
      常情形下，其從事勞動工作應可每月獲得收入，薪資部分
      雖無證據證明具體數額，惟衡諸勞工最低基本工資乃為行
      政院依國內經濟情況調查、分析所認勞工最低之生活保障
      ，不失為客觀合理之參酌依據，而依勞動部公告自106年
      之每月最低基本工資為2萬1,009元，本院即以此認定其薪
      資數額，而其每月實際因勞動能力減損之損害為1萬2,185
      元（計算式：21009*0.58=12185），則陳右倫終身之勞動
      能力減損，依霍夫曼式計算法扣除中間利息（首期給付不
      扣除中間利息）核計其金額為318萬9,315元【計算方式為
      ：12,185×261.00000000+(12,185×0.00000000)×(261.000
      00000-000.00000000)=3,189,315，同原審計算】。故陳
      右倫此部分得請求金額應為318萬9,315元，超過部分則屬
      無據。
　　7.陳右倫於原審請求機車毀損費用3萬8,950元，於本審減縮
      為3,895元，而為葉珮菁所不爭執（見本院原簡上卷第209
      頁），亦堪認定，是此部分陳右倫得請求之金額即為3,89
      5元。
　　8.就因系爭車禍所生額外支出之其他費用部分，陳右倫於原
      審主張為12萬1,238元，於本審則減縮為10萬1,197元（計
      算式：17197+58000+26000=101197），葉珮菁則對於經原
      審判認之1萬7,197元，不再執爭（見本院原簡上卷第209
      頁），是此1萬7,197元之損害額，自堪認定。至於陳右倫
      仍持前詞於本院再次主張改裝房間費5萬8千元及該房間冷
      氣費2萬6千元為增加生活上之支出應予准許等語。惟查，
      陳右倫陳稱：陳右倫於家中之房間原係位於3樓，然陳右
      倫因系爭事故所受之傷勢致行動不便而無法上樓，遂於1
      樓裝潢和室房間，供陳右倫及外籍看護使用，屬陳右倫因
      系爭事故之侵權行為所增加之必要支出等語。然依前所述
      ，陳右倫所受傷勢遺留者為眼部及精神上損害，實際並未
      造成其行動不便，應無特別在一樓改裝房間之必要，陳右
      倫此部分請求，應認尚無法證明；至於請求房間冷氣費2
      萬6千元部分，經查臺灣地處亞熱帶，天氣炎熱，一般人
      家中都有裝設冷氣，實屬原本生活之必需，難認因為本件
      車禍而需特別添購之設備，自非本件車禍所生之損害，應
      不能向葉珮菁請求。況乎，依臺中榮民總醫院精神鑑定報
      告書上載：「考慮其精神症狀、突發暴力風險與衍生社會
      安全疑慮，推論陳員終身需接受精神醫療照護，其照護場
      所應視其精神症狀與暴力風險安置於精神科急性或慢性病
      房由專人提供密切照護」等語（見本院原簡上卷第177頁
      ），亦明白表示，陳右倫之照護場所，應以精神科急性或
      慢性病房為必要，是陳右倫此部分另欲於家中設置照護空
      間，亦不合於鑑定意見，此外，又無其他證據能證明其必
      要性，陳右倫此部分主張應不可採。
    9.按被害人受有非財產上損害，請求加害人賠償相當金額之
      慰撫金時，法院對於慰撫金之量定，應斟酌實際加害情形
      、所造成之影響、被害人痛苦程度、兩造之身分、地位、
      經濟情形及其他各種狀況，以核定相當之數額（最高法院
      51年台上字第223號、47年台上字第1221號判例參照）；
      復按慰撫金之多寡，應斟酌雙方之身分、地位、職業、教
      育程度、財產及經濟狀況、加害之程度、被害人所受之痛
      苦及其他各種情形核定相當之數額。陳右倫因葉珮菁之上
      開侵權行為受有前揭傷害，眼睛及精神均殘存永久之障礙
      ，精神上自受有相當痛苦，陳右倫依據民法第195條之規
      定請求葉珮菁給付其非財產上之損害，應屬有據。查，陳
      右倫名下無財產，亦無所得資料；葉珮菁名下有土地1筆
      ，106年所得約28萬元、107所得約30萬元，有兩造稅務電
      子閘門財產所得調件明細表在卷可參（見原審卷一第51-6
      1頁）。並審酌陳右倫高職畢業，於自家經營餐廳工作，
      葉珮菁高職肄業，於科技公司工作，車禍發生時陳右倫25
      歲、葉珮菁36歲（見原審卷一第57、58頁、本院原簡上卷
      彌封袋內個人戶籍資料）、葉珮菁之加害程度、陳右倫所
      受傷勢及生理上所受之痛苦、等一切情狀，認陳右倫請求
      精神慰撫金之數額以160萬元為適當，逾此部分請求，則
      屬無據。
　 10.陳右倫於本院審理時另附醫療單據擴張起訴聲明請求葉珮
      菁就醫療費用部分應再為給付，此部分陳右倫主張其原審
      未及請求之金額為8萬2,559元，以葉珮菁過失責任8成計
      算，請求再為給付6萬6,047元（計算式：82559*0.8=6604
      7，見本院原簡上卷第57、58頁），就上開費用，葉珮菁
      僅就109年11月10日之中國醫藥學院附設醫院病歷複製本
      費3370元、同日草屯療養院病歷收據複製200元及同年月1
      7日病歷收據複製費370元外之請求不爭執，剩餘所列請求
      均有爭執（見本院原簡上卷第208、224、225頁）。經查
      ，就陳右倫於中國醫藥學院附設醫院病歷業經原審於108
      年10月18日函調（見原審卷一第247頁），而陳右倫於草
      屯療養院之病歷業經原審於109年1月20日函調（見原審卷
      一第319頁），且上開陳右倫另於109年11月10日、同年月
      17日複製之病歷未見陳右倫另提出及說明證明何事，是陳
      右倫於109年11月10日之中國醫藥學院附設醫院病歷複製
      本費3,370元、同日草屯療養院病歷收據複製200元及同年
      月17日病歷收據複製費370元，均難認為必要費用，應予
      扣除，其餘部分兩造既均不爭執，自堪認定，則擴張之醫
      療費用部分陳右倫之損害額為7萬8,619元（計算式：3370
      +200+370=3940，00000-0000=78619）。　
   11.據上所述，陳右倫因此事故所生損害金額合計1,160萬9,3
      84元(計算式：133272+323538+0000000+21171+380+00000
      00+3895+17197+0000000+78619=00000000)。
（四）按損害之發生或擴大，被害人與有過失者，法院得減輕賠
      償金額或免除之，此項規定於被害人之代理人或使用人與
      有過失者，準用之，民法第217條第1、3項定有明文。關
      於葉珮菁抗辯陳右倫行經閃光黃燈路口超速，且安全帽未
      固定戴好，應加重其責任比至五比五，且無證據能證明陳
      右倫車禍時確已受有右眼之傷勢等語，經查：
　　1.由現場圖、監視器翻拍照片及原審勘驗監視器光碟結果觀
      之（見臺中地檢106年度他字第7678號卷第24頁反面、第4
      0頁反面至第41頁反面、原審卷一第265、266頁），葉珮
      菁在未抵達路口時即已跨越分向限制線搶先左轉，與一般
      駕駛人在路口轉彎之情形顯然不同，兩造發生撞擊時已過
      路口，此實為陳右倫難以防備之情形。葉珮菁於原審抗辯
      其視線遭前方車輛遮擋，無法看見陳右倫，發現後因陳右
      倫超速才閃避不及等語。然兩造均是騎乘機車，葉珮菁視
      線遭前車遮擋，同時陳右倫也無法看見對向車後之葉珮菁
      ，葉珮菁明知前方有車輛自己無法看清對向車道來車之情
      況下，仍然在未到路口時就跨越分向線闖入對向車道，所
      為駕駛行為危險性遠高於陳右倫行經閃光黃燈路口超速行
      駛之風險，況乎，葉珮菁本來就是未讓直行車先行之轉彎
      車輛。又陳右倫之超速駕駛確實亦影響自己反應時間，是
      就本件車禍發生與有過失，但依前述說明，仍然以葉珮菁
      之過失程度顯更為嚴重，故本院認葉珮菁為肇事主因，臺
      中市車輛行車事故鑑定委員會鑑定意見書、覆議意見書均
      同此認定（見原審卷一第165至169頁）。是就過失比例部
      分，考量葉珮菁所為駕駛行為危險性甚高，本院認兩造過
      失比例應為葉珮菁百分之80，陳右倫百分之20。至葉珮菁
      抗辯陳右倫行經閃光黃燈路口超速，且安全帽未固定戴好
      ，應加重其責任比至五比五等語，辜不論陳右倫與葉珮菁
      駕車撞擊後安全帽脫落（見臺中地檢106年度他字第7678
      號卷第32至36頁照片），其造成安全帽脫落之原因係因車
      禍撞擊所致或因陳右倫安全帽未固定戴好所致，尚有未明
      ，葉珮菁主張因陳右倫未固定安全帽所致，自應舉證證明
      ，然葉珮菁對此有利事實，卻未能具體舉證以其說，其所
      辯難採信；本件應係葉珮菁騎乘機車未行至路口，於前方
      有車擋住視線，看不見對向來車之情形下，竟冒然跨越分
      向線闖入對向車道，未到路口提前左轉，未讓直行車，所
      造成之高度風險行為，實為本件肇事之主要原因，陳右倫
      行經閃光黃燈路口超速行駛雖亦有過失，然僅為肇事次因
      ，仍不影響上揭過失責任比之認定，是葉珮菁此部分所辯
      ，應無可採。
　　2.基上，本院認陳右倫應承擔百分之20之過失責任，葉珮菁
      應負擔百分之80之過失責任，是依此計算，葉珮菁應賠償
      之金額即為928萬7,507元（計算式：00000000*0.8=00000
      00），其中於擴張請求之金額部分為6萬2,895元（計算式
      ：78619*0.8=62895）。
（五）另按保險人依本法規定所為之保險給付，視為被保險人損
      害賠償金額之一部分；被保險人受賠償請求時，得扣除之
      ，強制汽車責任保險法第32條定有明文。查，陳右倫自認
      已領取154萬4,098元之強制險理賠等語（見本院原簡上卷
      第238頁），是本件陳右倫求償之費用尚應扣除此部分金
      額。另葉珮菁主張業已支付48萬7千元，並為被上訴人所
      是認（見本院原簡上卷第214頁），此部分已給付之金額
      亦應扣除。故陳右倫得請求被告賠償之金額經扣除後應為
      725萬6,409元（計算式：0000000-0000000-000000=00000
      00，含擴張請求之金額6萬2,895元）。
（六）又按給付有確定期限者，債務人自期限屆滿時起，負遲延
      責任。給付無確定期限者，債務人於債權人得請求給付時
      ，經其催告而未為給付，自受催告時起，負遲延責任。其
      經債權人起訴而送達訴狀，或依督促程序送達支付命令，
      或為其他相類之行為者，與催告有同一之效力。民法第22
      9條第1項、第2項定有明文。又遲延之債務，以支付金錢
      為標的者，債權人得請求依法定利率計算之遲延利息。但
      約定利息較高者，仍從其約定利率。應付利息之債務，其
      利率未經約定，亦無法律可據者，週年利率為百分之5。
      民法第233條第1項、第203條亦有明文。查，陳右倫對葉
      珮菁請求之侵權行為損害賠償債權，核屬無確定期限之給
      付，既經陳右倫提起刑事附帶民事訴訟，起訴狀繕本於10
      7年9月26日寄存送達予被告，有送達證書可憑（見附民卷
      第69頁），經10日即107年10月6日生送達效力，葉珮菁迄
      未給付，當應負遲延責任；另擴張請求之金額部分，亦有
      民事附帶上訴暨擴張訴之聲明狀於110年9月24日寄存送達
      予葉珮菁，有送達證書可憑（見本院原簡上卷第155至159
      頁），經10日即110年10月4日生送達效力，葉珮菁迄未給
      付，同應負遲延責任。是陳右倫請求之遲延利息中，其中
      719萬3,514元（即0000000-00000=0000000）自起訴狀繕
      本送達翌日即107年10月7日起，另6萬2,895元則自110年1
      0月5日起，均至清償日止，按週年利率百分之5計算之遲
      延利息，核無不合。
六、綜上所述，陳右倫依侵權行為之法律關係，請求葉珮菁應給
    付陳右倫725萬6,409元，及其中719萬3,514元自107年10月7
    日起，另6萬2,895元自110年10月5日起，均至清償日止，按
    週年利率百分之5計算之遲延利息，為有理由，應予准許，
    逾此部分之請求，並無理由，應予駁回。原審判命葉珮菁應
    給付陳右倫672萬8,392元本息，經核尚無不合，上訴意旨就
    超出372萬8,392元部分，指摘原判決不當求予廢棄改判，為
    無理由，應駁回其上訴，至於就原審判決駁回陳右倫請求46
    萬5,122元（即0000000-0000000=465122）本息部分，附帶
    上訴意旨指摘原判決不當，求予廢棄，為有理由，爰判決如
    主文第二項所示，至於附帶上訴超出上開金額部分，則無理
    由，原審駁回附帶上訴人之請求，並無不當，附帶上訴意旨
    指摘原判決部分不當，求予廢棄改判，為無理由，應駁回此
    部分之附帶上訴。另擴張之訴部分，附帶上訴人請求6萬2,8
    95元及自110年10月5日起至清償日止，按週年利率百分之5
    計算之利息，為有理由，應予准許，逾此請求，為無理由，
    應予駁回。原審判決主文第一項關於利息之起算「自民國10
    7年10月6日起」之記載，應係將7日誤植為6日【參照原審判
    決理由第四項（本院之判決）第（六）款所載】，茲併予更
    正為「自民國107年10月7日起」。
七、另陳右倫就附帶上訴請求46萬5,122元及擴張請求6萬2,895
    元本息勝訴部分，係依照民事訴訟法第427條第2項第11款所
    為葉珮菁敗訴之判決，依同法第389條第1項第3款之規定，
    應依職權宣告假執行。
八、本件事證已臻明確，兩造其餘主張、攻擊防禦方法與舉證，
    經審酌後與判決結果核無影響，自不用逐一論述，附此敘明
    。
九、據上論結，本件上訴為無理由，附帶上訴及擴張之訴為一部
    有理由，一部無理由，依民事訴訟法第436條之1第3項、第4
    49條第1項、第450條、第78條、第79條、第389條第1項第3
    款，判決如主文。
中　　華　　民　　國　　111 　年　　6 　　月　　17　　日
          　　　  民事第一庭    審判長法  官  許石慶

                                      法  官  蔡孟君

                                      法  官  王詩銘
以上正本係照原本作成。
如不服本判決，僅得於收受本判決正本送達後20日內，以適用法
規顯有錯誤為理由，向本院提起第三審上訴狀（均須按他造當事
人之人數附繕本及繳納第三審上訴裁判費），經本院許可後始可
上訴第三審，前項許可以原判決所涉及法律見解具有原則上重要
性者為限。如委任律師提起上訴者，應一併繳納上訴審裁判費。
上訴時應提出委任律師為訴訟代理人之委任狀，具有民事訴訟法
第466條之1第1項但書或第2項之情形為訴訟代理人者，另應附具
律師及格證書及釋明委任人與受任人有該條項所定關係之釋明文
件影本。
中　　華　　民　　國　　111 　年　　6 　　月　　22　　日
                                    書記官　林玟君